臺灣臺北地方法院民事判決　　　　　　 99年度簡上字第279號
上　訴　人　黃玫瑄
訴訟代理人　李富湧律師
複　代理人　吳承州
被　上訴人　大眾商業銀行股份有限公司
法定代理人　陳建平
訴訟代理人　劉堯平
上列當事人間請求清償借款事件，上訴人對於中華民國99年3月
30日臺灣臺北地方法院臺北簡易庭98年度北簡字第36144號第一
審判決提起上訴，被上訴人並為減縮聲明，本院於民國100年10
月21日言詞辯論終結，判決如下：
    主  文
上訴駁回。
原判決所命上訴人給付金額減縮為新臺幣壹拾柒萬零柒佰捌拾捌
元，及自民國九十一年一月十八日起至清償日止，按週年利率百
分之九點七計算之利息，及自民國九十一年一月十八日起至清償
日止，逾期在六個月以內者，按上開利率百分之十，逾期超過六
個月者，按上開利率百分之二十計算之違約金。
第二審訴訟費用新台幣肆仟玖佰肆拾元由上訴人負擔。
    事 實 及 理 由
壹、程序方面：
    按提起上訴後，訴之變更或追加，非經他造同意，不得為之
    。但擴張或減縮應受判決事項之聲明者，不在此限，民事訴
    訟法第446條第1項、第255條第1項第3款定有明文。此規定
    依同法第436條之1第3項規定，亦為簡易訴訟第二審程序所
    準用之。查被上訴人起訴聲明，係請求上訴人給付被上訴人
    新臺幣（下同）170,788元，及自民國91年1月5日起至清償
    日止，按週年利率9.7%計算之利息，及自91年1月5日起至清
    償日止，逾期在6個月以內者，按上開利率10%，逾期超過6
    個月者，按上開利率20%計算之違約金。嗣於99年8月3日減
    縮聲明為請求上訴人給付170,788元，及自91年1月18日起至
    清償日止，按週年利率9.7%計算之利息，及自91年1月18日
    起至清償日止，逾期在6個月以內者，按上開利率10%，逾期
    超過6個月者，按上開利率20%計算之違約金（見本院卷第37
    頁），核屬減縮應受判決事項之聲明，揆諸前開規定，尚無
    不合，應予准許。
貳、實體方面：
一、被上訴人起訴主張：
    兩造於85年11月5日訂立借貸契約，約定由上訴人邀同訴外
    人黃定福為連帶保證人向被上訴人借款250萬元，借款期間
    自同日起至101年11月5日止，約定利率按年息9.5%計付，嗣
    後被上訴人基本放款利率調整時，自調整日起改按新被上訴
    人新通告基本放款利率加年息1.29%計算，逾期償還本息時
    ，按借款總餘額，自應償付日起，逾期在6個月以內者，按
    約定利率10％，逾期在6個月以上者，按約定利率20％加付
    違約金。嗣上訴人未依約清償本息，被上訴人乃向臺灣士林
    地方法院聲請拍賣座落臺北市○○區○○段一小段1178地號
    土地及其上533建號建物，門牌號碼為臺北市○○區○○路
    44巷12號3樓之房屋（下稱系爭不動產），惟經二拍後流標
    ，改以仲介買賣之方式出售系爭不動產，系爭不動產經以總
    價230萬元出售後，上訴人於91年1月17日清償215萬元，迄
    今尚積欠本金170,788元及約定之利息、違約金未償。而被
    上訴人於91年1月17日交付之抵押權塗銷同意書，僅作為同
    意上訴人繳交欠款215萬元後塗銷抵押權之證明，並非承認
    上訴人已清償全部欠款。爰依消費借貸之法律關係，求為判
    命上訴人給付170,788元，及自91年1月5日起至清償日止，
    按週年利率9.7％計算之利息，暨自91年1月5日起至清償日
    止，逾期在6個月以內者，按上開利率10％，逾期在6個月以
    上者，按上開利率20％計算之違約金。
二、上訴人則以：
  (一)訴外人黃定福與張景仁於90年11月6日就系爭不動產簽訂不
    動產買賣契約（下稱系爭買賣契約），約定價金為300萬元
    ，將系爭不動產移轉登記於訴外人劉壬妹。而系爭買賣契約
    第14條特別約定「乙方（指訴外人黃定福）以本買賣不動
    產標的物向大眾銀行申貸之抵押權貸款（收件號：85年南港
    字第088030號）第1順位所負債務，甲乙雙方協議由甲方（
    指訴外人張景仁）先行代乙方清償，甲方應於本約約定之尾
    款付清日前清償完成。但甲方負責清償之金額以本約第四期
    付款金額為上限，若有不足，其不足部分之款項仍應由乙方
    負責並配合甲方清償手續共同完成。……甲乙雙方合
    意乙方於本買賣中所收之第一、二、三期價款全部（即新臺
    幣玖拾萬元正），乙方應於收受同時全數交予仲介人保管，
    作為乙方之履約保證金，雙方並同意保管人得以代付有關本
    買賣乙方應付之稅、費、抵押債務、仲介費等，於交屋時分
    算返還乙方。」，又本件買賣價金300萬元中之第四期款210
    萬元，係由訴外人張景仁向銀行貸款直接代償前胎借款，而
    第一、二、三期價款共90萬元，依約交由仲介人保管，代付
    前胎借款債務220,788元（計算式：2,320,788元－2,100,00
    0＝220,788元）、土地增值稅303,869元、仲介費、代書費
    ，尚餘20餘萬元交還予訴外人黃定福。被上訴人於上開買方
    代償及仲介人代付上訴人積欠借款後，於91年1月17日出具
    抵押權塗銷同意書及他項權利證明書於買方，據以塗銷抵押
    權，足證訴外人黃定福出售系爭不動產之價款，已付清上訴
    人積欠被上訴人之借款。
  (二)被上訴人於原審陳稱系爭不動產出售金額為258萬元、土地
    增值稅為35萬元，經核對系爭買賣契約原本及土地增值稅單
    ，明顯不符，嗣後被上訴人改稱出售金額為300萬元、土地
    增值稅45萬元，前後不一致，且土地增值稅金額亦不符合。
    而被上訴人另陳報不動產買賣契約一份，經與上訴人提出之
    原本比對，其簽名、印文、建號、價款、筆跡等均明顯有差
    異，顯係偽造，且被上訴人所提買賣契約金額為230萬元，
    亦與事實不符，被上訴人所主張及所提證據均不實在。
三、原審為被上訴人勝訴之判決，判命上訴人應給付被上訴人17
    0,788元，及自91年1月5日起至清償日止，按週年利率9.7%
    計算之利息，及自91年1月5日起至清償日止，逾期在6 個月
    以內者，按上開利率10%，逾期超過6個月者，按上開利率
    20%計算之違約金。上訴人提起上訴，並聲明：(一)原判決廢
    棄。(二)被上訴人在第一審之訴駁回。被上訴人答辯聲明：上
    訴駁回。被上訴人並就原判決所命上訴人給付之金額減縮如
    前述。
四、兩造不爭執之事實：
  (一)兩造於85年11月5日訂立借貸契約，約定由上訴人邀同訴外
    人黃定福為連帶保證人向被上訴人借款250萬元，借款期間
    自同日起至101年11月5日止，約定利率按年息9.5%計付，嗣
    後被上訴人基本放款利率調整時，自調整日起改按新被上訴
    人新通告基本放款利率加年息1.29%計算，逾期償還本息時
    ，按借款總餘額，自應償付日起，逾期在6個月以內者，按
    約定利率10％，逾期在6個月以上者，按約定利率20％加付
    違約金，有借據可稽(見台灣士林地方法院98年度湖簡字第
    2139號卷第13頁)。
  (二)訴外人黃定福所有座落臺北市○○區○○段一小段1178地號
    土地及其上533建號建物，門牌號碼為臺北市○○區○○路
    44巷12號3樓之房屋(下稱系爭不動產) ，設定有本金最高限
    額300萬元抵押權，抵押權人為被上訴人，抵押人黃定福，
    系爭不動產於90年11月6日出售訴外人張景仁，被上訴人於
    91年1月17日開立抵押權塗銷同書，由黃定福辦理所有權移
    轉登記與劉壬妹，此有台北市松山地政事務所檢附系爭不動
    產買賣及清償登記資料、抵押權塗銷同意書、他項權利證明
    書附卷可稽（見本院卷第72-92頁）。
  (三)劉壬妹以系爭不動產向第一商業銀行股份有限公司(下稱第
    一商銀)貸款，設定最高限額300萬元抵押權，債務人涂秋滿
    ，第一商銀於91年1月17日將貸款250萬元匯入涂秋滿帳戶，
    有第一商銀南港分行100年1月27日一南港字第00005號函、
    台北市土地建物異動清冊、存款明細分類帳可稽(見本院卷
    第122-124頁)。
  (四)被上訴人於91年1月17日分別受償93,424元、6,576元、2,05
    0,000元，總計受償2,150,000元，有還款繳息紀錄可稽(見
    本院卷第38頁)。
五、得心證之理由：
    被上訴人主張上訴人邀同訴外人黃定福為連帶保證人，向被
    上訴人借款250萬元，約定借款期間自85年11月5日起至101
    年11月5日止，利率按年息9.5%計付，嗣後被上訴人基本放
    款利率調整時，自調整日起改按新被上訴人新通告基本放款
    利率加年息1.29%計算，逾期償還本息時，按借款總餘額，
    自應償付日起，逾期在6個月以內者，按約定利率10％，逾
    期在6個月以上者，按約定利率20％加付違約金事實，業據
    提出借據、還款繳息紀錄為證，上訴人對此並不爭執，堪
    信屬實。茲有爭執者，為上訴人主張前開借款業以系爭不動
    產出售價金清償借款完畢，然為被上訴人則否認，稱上訴人
    尚欠170,78 8元本息及違約金未償等語。按「請求履行債務
    之訴，原告就其所主張債權發生原因之事實，固有舉證之責
    任，若被告自認此項事實而主張該債權已因清償而消滅，則
    清償之事實，應由被告負舉證之責任，此觀民事訴訟法第二
    百七十七條之規定自明。」(最高法院28年上字第1920號判
    例參照)。上訴人主張被上訴人交付借款250萬元已全部清償
    之事實，既為被上訴人否認，上訴人自應就清償借款之事實
    負舉證之責。經查：
  (一)訴外人黃定福所有系爭不動產於90年11月6日出售訴外人張
    景仁，約定買賣價金300萬元，付款方式為第1、2期款45萬
    元於90年11月6日給付，第3期款45萬元於增值稅、契稅繳款
    書核下3日內給付，第4期尾款210萬元於貸款撥款手續完竣
    當日給付，買賣價金全部給付完畢等情，業據張景仁結證屬
    實，並有張景仁庭呈不動產買賣契約書可稽(見本院卷第149
    -156頁) ，依不動產買賣契約書交款備忘錄上分別記載「90
    年11月6日繳款45萬元，91年1月17日繳款45萬元、210 萬元
    」等文字，黃定福並自承於收款人欄位簽名等語(見本院卷
    第164頁反面)，堪認屬實。依系爭買賣契約第14條約定，買
    方交付第1、2、3期款共90萬元應交由仲介人保管，張景仁
    則交付發票人為盛風電器百貨行涂秋滿，發票日均為90年11
    月8日、面額各為23萬元、22萬元支票2紙，由福裕房屋仲介
    有限公司兌領，張景仁並於91年1月15日匯款45萬元至承辦
    系爭不動產買賣事宜代書江榮輝帳戶，張景仁另交付發票人
    為盛風電器百貨行涂秋滿，發票日均為91年1月17日、面額
    各為5萬元、7萬1千元支票2紙，分別由土地銀行東板橋分行
    存款人帳號00000000000領及合庫銀行長春分行存款人帳號
    0000000000000兌領等情，為兩造所不爭執，並有第一商銀
    南港分行100年4月19日一南港字第00027號、100年6月3日一
    南港字第00044號函、台灣土地銀行東板橋分行100年5月12
    日東僑存字第1000001160號函可稽(見本院卷第168-172頁、
    第183-186頁、第196-200頁)。證人江榮輝並證稱「(問：當
    時有收到買方45萬元匯款？)有，95年1月15日有收到一筆45
    萬元匯款，代繳土地增值稅303869元，塗銷費2000元，剩下
    的帳時間已過久不記得，但實務上，這筆帳會跟買賣雙方於
    交屋時對帳。(問：除了跟買方收的錢有無代替還銀行的錢
    ？)應該是沒有。」等語(見本院卷第214頁反面)，證人即承
    辦系爭不動產買賣仲介張碧秋證稱「（問：提示300萬元契
    約書原本，本院卷第155頁）請看第14條第4點內容是否有此
    約定？) 整個付款的條件屋主都很清楚知道收到錢都有簽名
    ，有照上面的約定做，仲介有保管我知道，但是多少錢我忘
    記了，我記不起來有無照這個約定作，我並沒有負責那麼多
    事項，價金確定還的部分都有知會屋主，整個過程都是很清
    楚的，也有簽名。(問：到最後錢的結算跟賣方結算的錢是
    何人結算的？) 我跟代書。交了多少錢我記不得，契約上有
    繳款多少，給他簽名，屋主很清楚，屋主比我們詳細。最後
    點交的細目我不清楚。」等語(見本院卷第231反面、232頁
    反面)，依此並不足認定買方交付第1、2、3期款共90萬元有
    轉入被上訴人帳戶供作清償借款用途。
  (二)被上訴人於91年1月17日出具抵押權塗銷同意書，記載「茲
    因債務清償，同意台北縣(市)松山地政事務所中華民國85年
    10 月收件85年南港字第08803-0號權價值本金最高限額新台
    幣300萬元抵押權登記全部塗銷。」等語，由黃定福辦持向
    地政機關辦理塗銷抵押權並將系爭不動產所有權移轉登記與
    劉壬妹乙節，為兩造所不爭執，並有抵押權塗銷同意書可佐
    (見本院卷第91頁)，可信為真。上訴人雖據此主張借款已全
    部清償，惟查，依還款繳息紀錄記載(見本院卷第38頁)，90
    年3月22日止，上訴人尚欠借款本金2,320,788元，91年1月
    17 日分別還款93,424元、6,576元、2,050,000元，總計清
    償2,15 0,00 0元，尚餘本金170,78 8元未償。再參諸證人
    江榮輝並證稱「(問：本件由何人出錢清償原銀行之抵押貸
    款？
    共清償銀行多少錢？)記不得。一般還錢是由買方幫屋主還
    。
    本案根據買賣契約第14條特別約定第一項及第四項內容，本
    件是屋主房屋被銀行查封，所以簽約價款由仲介公司先保管
    ，等到房屋過戶到買方名下，這些價款先幫屋主還貸款，還
    剩下的錢才還給屋主。(問：（提示本院卷91頁）是否可從
    本件塗銷同意書內容查知債務清償情況？)這件只說抵押權
    塗銷，是每家銀行各自印製，所以不能肯定是全部清償或是
    部分清償。本件1月17日辦理點交，代表在此之前，已經塗
    銷抵押權完畢。塗銷登記手續一個小時就辦理完畢。當天塗
    銷當天點交代表屋主很須要錢。實務上有發生過出賣價金未
    能完全清償銀行借款銀行也同意塗銷抵押權。」等語(見本
    院卷第108頁)可知，被上訴人出具抵押權塗銷權同意書當日
    僅受償215萬元，仍有借款本金170,788元未獲清償，自不得
    以抵押權塗銷權同意書上記載「債務清償」乙詞，即認上訴
    人已清償全部借款。上訴人主張清償全部借款，被上訴人始
    同意塗銷抵押權云云，尚不足採。
  (三)上訴人主張出售系爭不動產，以價金清償借款，餘款20萬元
    交付黃定福，並據黃定福證述「(問：拿到20萬元時是否已
    清償被上訴人的債務？) 已經還清了，經過十年為什麼到現
    才告。」等語在卷(見本院卷第164頁反面) ，查被上訴人提
    出另紙不動產買賣契約書(見本院卷第48-54頁) ，記載買賣
    價款為230萬元，第1、2期款23萬元，第3期款23萬元，第4
    期款184萬元等文字，固核與張景仁提出不動產買賣契約書
    內容不符，惟據證人張碧秋證稱「這是給銀行的，當初金額
    不是這樣，比較高。屋主要求我們幫他的，有兩份契約，一
    份給銀行，同時簽的。當初狀況是屋主為了他要多拿一點錢
    回去所以有簽第二份合約。(問：這兩份契約是否為買賣雙
    方同時簽的？) 記不清楚了。我只知道是屋主要求我們給他
    一份給銀行的契約，他為了要多拿一點錢回去。價金300萬
    元的這份是雙方同時簽的，先簽300萬元這份。賣是賣300萬
    元，230萬元契約書是當時提供給銀行的，230萬元是雙方事
    後簽的。買賣契約是確定簽完了之後，為了需要錢所以事後
    簽一份給他，記不清楚何時簽的，是在簽300萬元契約之後
    簽的，230萬元契約記不得簽了幾份。」等語(見本院卷第
    230 頁反面) ，被上訴人提出之不動產買賣契約書既屬證人
    張碧秋應黃定福之要求而製作，黃定福作此要求之目的係想
    取回剩餘買賣價款，尚難以黃定福出售後取回20萬元價款乙
    事遽而認定上訴人借款債務全部清償。末查張景仁買受系爭
    不動產指名登記為劉壬妹名義，劉壬妹以系爭不動產向第一
    商銀貸款，第一商銀於91年1月17日將貸款250萬元匯入涂秋
    滿帳戶，該帳戶於同日匯出款2,050,040元，其中2,05,000
    元匯入被上訴人帳戶，40元屬匯款手續費乙節，核與還款繳
    息紀錄記載91年1月17日受償2,050,000元記載相符，並有第
    一商銀南港分行100年1月27日一南港字第00005 號函、台北
    市土地建物異動清冊、存款明細分類帳可稽(見本院卷第122
    -124頁)，加計被上訴人於91年1月17日受償93,424元、6,
    576元，總計被上訴人於91年1月17日僅獲受償2,150,000元
    ，並非借款債務2,320,788元全部獲得清償。基上，系爭不
    動產出售後，被上訴人於91年1月17日受償2,150,000元，尚
    餘借款本金170,788元未償，上訴人空言主張出售不動產價
    款已付清積欠之借款云云，未舉證以實其說，自不足採。
六、綜上所述，上訴人主張已清償全部借款債務乙詞，並不可採
    。被上訴人本於消費借貸之法律關係，減縮請求上訴人應給
    付170,788元，及自91年1月18日起至清償日止，按週年利率
    9.7%計算之利息，及自91年1月18日起至清償日止，逾期在6
    個月以內者，按上開利率10%，逾期超過6個月者，按上開利
    率20%計算之違約金，為有理由，應予准許。原審就上開範
    圍內判命上訴人如數給付，並依職權為假執行之宣告（減縮
    部分除外），核無違誤。上訴意旨指摘原判決不當，聲明廢
    棄改判，為無理由，應予駁回。另被上訴人於原審判決後始
    於本院減縮其起訴請求之金額，為求執行範圍明確，爰調整
    原判決所命上訴人給付之金額如主文第二項所示。
七、本件為判決基礎之事證已臻明確，兩造所為之其他主張、陳
    述並所提之證據，經審酌後，認均與本件之結論無礙，不再
    一一論述。
八、據上論結，本件上訴為無理由。依民事訴訟法第436條之1第
    3 項、第449條第1項、第78條，判決如主文。
中    華    民    國   100    年    11    月    18    日
                  民事第一庭  審判長法  官  朱漢寶
                                    法  官  劉台安
                                    法  官  熊志強
正本係照原本作成。
不得上訴。
中    華    民    國   100    年    11    月    18    日
                                     書記官  謝盈敏